臺灣桃園地方法院民事判決　　　　　　　96年度簡上字第22號
上　訴　人　甲○○
被上訴人　　財政部國有財產局台灣北區辦事處桃園分處
法定代理人　胡樹理
訴訟代理人　曾世強
上列當事人間請求返還土地等事件，上訴人對於民國95年10月9
日本院桃園簡易庭95年度桃簡字第1448號第一審判決提起上訴，
於民國96年12月4 日辯論終結，本院判決如下：
    主      文
上訴駁回。
第二審訴訟費用由上訴人負擔。
    事實及理由
甲、程序方面：
    按所有人對於無權占有或侵奪其所有物者，得請求返還之，
    對於妨害其所有權者，得請求除去之，民法第767 條前段、
    中段定有明文。又按國有財產撥給各地國家機關使用者，名
    義上雖仍為國有，實際上即為使用機關行使所有人之權利，
    故准由管領機關起訴，代國家主張所有權人之權利（最高法
    院51年度臺上字第2680號判例意旨參照）。查本件坐落桃園
    縣蘆竹鄉○○○段草子崎小段401 之5 地號土地雖登記為中
    華民國所有，惟現由被上訴人管理，有被上訴人提出之土地
    登記謄本附於原審卷可稽。被上訴人自得代國家主張所有權
    人之權利，而提起本件訴訟。
乙、實體方面：
一、上訴人之陳述，除與原審判決書所載者相同茲予引用外，補
    稱：(一)被上訴人稱上訴人繳納者係土地之使用補償金，非租
    金，殊不知使用土地之補償金係相當於租金性質，否則，如
    謂使用補償金非屬租金，則兩造成立租賃關係，被上訴人即
    可再請求上訴人給付租金，豈非雙重獲益？(二)退步言，如鈞
    院認上訴人仍為無權占有，上訴人占用上開土地，於其上種
    植農作物，並搭建房屋使用，占有面積廣大、農作物搬遷不
    易且房屋拆除費時，原審未依民事訴訟法第396 條規定，定
    2 年之履行期間，於法未合。(三)況上訴人已使用上開土地逾
    10 年 ，依民法第769 條、第770 條規定，已時效取得，且
    被上訴人之請求權罹於時效而消滅。(四)另聲請鑑定上訴人所
    占用40 1等6 筆土地上上訴人所種植之綠竹筍等樹木之樹齡
    及水池建蓋時間，為此提起上訴等語，並聲明：(一)原判決廢
    棄；(二)上開廢棄部分，駁回被上訴人在第一審之訴及假執行
    之聲請。
二、被上訴人之陳述，除與原審判決書所載者相同茲予引用外，
    補稱：本院94年度易字第525 號刑事判決已認定，訴外人詹
    福來、陳阿忠之證述，均不能證明上訴人使用國土之位置及
    面積，不能證明上訴人自民國79年間起即有使用上開土地之
    事實，而臺灣高等法院95年度上易字第23號刑事判決已認定
    上訴人至遲於85年7 月間起竊佔國有土地。又被上訴人係請
    求上訴人拆除上開土地上如原審判決附圖編號Ａ所示之建物
    ，與上開土地上之農作物無關，應無定履行期間之必要等語
    ，並聲明：駁回上訴。
三、本件被上訴人於原審起訴主張上訴人無權占用中華民國所有
    ，由其管理之上開土地，並於其上即如附圖編號Ａ部分（面
    積118 平方公尺，以下稱系爭土地），搭建鐵皮磚造平房（
    以下稱系爭建物），經被上訴人通知上訴人拆除系爭建物返
    還系爭土地，並提出刑事告訴，經臺灣高等法院95年度上易
    字第23號刑事判決上訴人有期徒刑6 月確定在案，惟上訴人
    迄今仍未拆除上開建物，為此被上訴人爰依民法第767 條前
    段規定，請求上訴人拆屋還地等語。上訴人則以伊於82年7
    月21日即占有使用上開土地，且已繳清使用補償金，依據國
    有財產法第42條第1 項第2 款規定，被上訴人應與伊成立租
    賃關係；又縱認兩造間並不成立租賃關係，因伊以地上權之
    意思，和平繼續占有上開土地逾10年，因時效取得地上權，
    並非無權占有上開土地，被上訴人不得依據民法第767 條前
    段規定訴請上訴人拆屋還地，縱認上訴人係無權占有應拆屋
    還地，原審亦應定2 年之履行期間等語置辯。
四、被上訴人主張上訴人占有中華民國所有，由被上訴人管理之
    上開土地中之系爭土地，搭建系爭建物一節，業據其提出土
    地登記謄本、桃園縣蘆竹地政事務所土地複丈成果圖各1 份
    在卷（見原審卷第17頁、第77頁）為證，且為上訴人所不爭
    執，堪信為真實。上訴人則以上開情詞抗辯。經查：
  (一)上訴人占用坐落桃園縣蘆竹鄉○○○段草子崎小段401 、40
    1 之1 、401 之2 、401 之5 地號土地如原審判決附圖編號
    C 、D 、E 、F 、G 、H 部分，種植綠竹筍、菜園及柚子樹
    等農作物，及堆置貨櫃屋，經證人，即被上訴人勘查員許家
    源於92年9 月3 日至現場勘查後，記載於該日之勘查紀錄表
    ，又於92年9 月3 日勘查後，上訴人復擴大占用同小段401
    之5 地號土地範圍，搭建鐵皮磚造建物及屋前鋪蓋水泥地面
    （即如附圖所示編號Ａ、Ｂ部分），經證人，即被上訴人之
    技術員丁銘欽於93年3 月23日至現場勘查後，記載於該日之
    勘查紀錄表等情，有92年9 月3 日土地勘查表、93年3 月23
    日土地勘查紀錄表各1 份及現場照片12張（即92年9 月3 日
    勘查照片6 張、93年3 月23日勘查照片6 張）附卷可稽（以
    上詳臺灣桃園地方法院檢察署93年度他字第423 號偵查卷宗
    第5 至34頁）；並據證人許家源於本院94年度易字第525 號
    竊佔罪刑事案件審理中證述：「我是92年9 月3 日至現場勘
    查，後來也有再去現場勘查，但詳細時間不記得... （問：
    後來既然有再去勘查，後來的查估與之前92年9 月3 日那次
    查估有何不同？）後面那一次發現多出了磚造平房，（問：
    該磚造平房坐落之土地，是否於92年9 月3 日前往勘查時已
    經被占用？）該磚造平房所在地在我92年9 月3 日勘查時都
    還是雜草」等語；證人丁銘欽則於上開刑事案件審理中證稱
    ：「（問：93年3 月23日勘查401 之5 地號土地，記載多了
    水泥地面，與許家源92年9 月3 日勘查記載之泥土地有何不
    同？）92年9 月3 日那次我沒有去，93年3 月23日我去勘查
    是根據事實記載，水泥地面與泥土地面是不同的地方，磚造
    平房與水泥地面是新增的占用部分」等語（詳本院94年度易
    字第525 號刑事卷宗卷(一)第110 、111 、114 頁）。故上訴
    人係於92年9 月3 日後，始占有系爭土地上興建系爭建物一
    節，堪予認定。另上訴人於本院審理時，亦自認系爭建物（
    即原審卷第19、20頁照片所示）係90年蓋的等語（本院卷第
    48 頁） ，是上訴人辯稱：伊自占用系爭土地迄今已有30至
    40年或自82年起即占用系爭土地一節，與事實不符，並不可
    採。
  (二)按非公用財產類不動產之出租，得以標租方式辦理。但合於
    左列各款規定之一者，得逕予出租︰二、民國82年7 月21日
    前已實際使用，並願繳清歷年使用補償金者，國有財產法第
    42條第1 項第2 款固定有明文。惟按租賃，係契約之一種，
    必須雙方當事人意思表示一致，始得成立。而國有財產其非
    公用財產類之不動產而合於國有財產法第42條第1 項第2 款
    之規定者，其實際使用人固非不得依該條款規定申請租用，
    惟既未強制國有財產之管理機關必須與之成立租賃。是故上
    訴人就系爭土地，縱合於上開條款規定得申請租用之條件，
    但財政部國有財產局仍非無斟酌准駁之權（最高法院69年度
    臺上字第3741號判決意旨參照）。上訴人主張稱其符合前述
    承租條件，被上訴人無准駁之權，被上訴人未准予承租係違
    法，其與被上訴人間已成立租賃關係云云，顯係對國有財產
    法第42條第1 項第2 款之誤認，並不可採。況且，本件上訴
    人係於92年9 月3 日以後，始占有系爭土地，已認定如上所
    述，亦不符合國有財產法第42條第1 項第2 款所規定之要件
    。故上訴人抗辯稱：伊於82年7 月1 日前實際使用上開土地
    ，並繳清歷年所使用補償金，應與被上訴人成立租賃契約，
    伊基於租賃契約法律關係占有使用上開土地云云，並不可採
    。
  (三)按地上權為一種物權，主張取得時效之第一要件須為以行使
    地上權之意思而占有，若依其所由發生之事實之性質，無行
    使地上權之意思者，非有變為以行使地上權之意思而占有之
    情事，其取得時效，不能開始進行。上訴人占有系爭土地之
    始，即係基於承租人之意思而非基於行使地上權之意思，嗣
    後亦非有民法第945 條所定變為以地上權之意思而占有，自
    不能本於民法第772 條準用同法第769 條之規定，請求登記
    為地上權人（最高法院64年度臺上字第25 52 號判例意旨參
    照）。本件上訴人已先辯稱其與被上訴人間依國有財產法第
    42條第1 項第2 款成立租賃契約關係，且其於92年間亦係依
    上開規定向被上訴人申請成立租賃契約，其於上開竊佔案件
    及本件原審均係主張包含系爭土地在內之上開6 筆土地均係
    前占有人詹福來轉讓予伊，是上訴人占有系爭土地即係基於
    承租人之意思，而非基於行使地上權之意思而占有使用，且
    其係自92年9 月3 日後始占有使用系爭土地，亦不符10年間
    和平繼續占有他人不動產之要件，亦即上訴人主觀上既非以
    行使地上權之意思占有，客觀上亦無10年間和平繼續占有之
    事實，其抗辯稱：伊已時效取得地上權云云，顯屬無稽。
  (四)上訴人又抗辯上開土地業經其使用多年，被上訴人之物上請
    求權早已罹於時效消滅等語。按已登記不動產所有人之回復
    請求權，無民法第125 條消滅時效規定之適用；已登記不動
    產所有人之除去妨害請求權，不在本院釋字第10 7號解釋範
    圍之內，但依其性質，亦無民法第125 條消滅時效規定之適
    用（司法院大法官會議釋字第107 、164 號解釋可參）。亦
    即就已登記不動產之回復請求權、除去妨害請求權，依其性
    質本即無消滅時效規定之適用。經查，上開土地為經所有權
    登記之不動產，有土地登記謄本在卷可考，故被上訴人就上
    開土地之回復請求權，自無民法時效消滅規定之適用，被上
    訴人執此抗辯，委無足採。
  (五)按判決所命之給付，其性質非長期間不能履行，或斟酌被告
    之境況，兼顧原告之利益，法院得於判決內定相當之履行期
    間或命分期給付，經原告同意者，亦同，民事訴訟法第396
    條第1 項定有明文。經查，本件被上訴人係於93年間查知上
    訴人於系爭土地上興建系爭建物後，即通知上訴人拆屋還地
    ，其後復於同年5 月6 日具狀提出刑事告訴，待95年1 月26
    日台灣高等法院判決上訴人竊占罪有罪確定後，方於同年6
    月6 日向原審提起訴訟，請求上訴人拆屋還地，此業據本院
    調閱有上開竊占案卷偵審卷無誤，並有被上訴人起訴狀上本
    院收狀日期章之印文可稽；另被上訴人係於95年11月23日提
    起本件上訴，亦有上訴狀上本院之收狀日期章之印文足憑。
    是本件自被上訴人催告、提起刑事告訴至本件言詞辯論終結
    之日即96年12月4 日止，已逾3 年6 月，自刑事判決確定起
    算，亦將近2 年，自本件起訴起算亦將近1 年半；雖覓屋搬
    遷之事宜，依社會現況，確非一蹴可及，然在一般觀念，以
    1 年之期間另覓他處及搬遷整理，仍屬充裕有餘。又本件被
    上訴人僅請求上訴人拆除系爭建物，與上開土地上之農作物
    無關，上訴人辯稱農作物搬遷不易，應酌定2 年之履行期間
    云云，即屬無據。
  (六)另被上訴人係請求拆除系爭土地上之系爭建物，返還系爭土
    地，且依上開證人所述，系爭建物係於92、93年間所興建，
    即使依上訴人所述，亦係在90年興建，是上訴人聲請鑑定上
    開土地上樹木樹齡、水泥興建之時間，與本件訴訟之爭點，
    顯然無關。故本院認無鑑定之必要。
  (七)綜上，上訴人對系爭土地並無任何正當占用權源，其拒不將
    土地上系爭建物拆除，自屬無權占有上開土地。則被上訴人
    依據民法第767 條前段、中段之規定，請求上訴人將系爭建
    物拆除，並返還系爭土地，為有理由，應予准許。原審就上
    開部分，為上訴人敗訴之判決，並因此部分係適用簡易程序
    所為被上訴人勝訴之判決，而依職權宣告假執行，經核並無
    違誤。另原審命就上開判決，未依職權定履行期間，經核亦
    屬適法。上訴意旨仍執陳詞，指摘原判決不當，求予廢棄改
    判，為無理由，應予駁回其上訴。
五、本件事證已臻明確，兩造間其餘攻擊防禦方法及舉證，經本
    院審酌後，或與本件之爭執無涉，或對本件判決結果不生影
    響，爰不一一論述，併此敘明。
六、據上論結，本件上訴為無理由，依民事訴訟法第436 條之1
    第3 項、第449 條第1 項、第78條，判決如主文。
中　　華　　民　　國　　96　　年　　12　　月　　25　　日
　　　　　　　　　民事第二庭審判長法　官  劉克聖
                                  法  官  蔡寶樺
                                  法  官  潘進順
以上正本係照原本作成。
不得上訴。
中　　華　　民　　國　　96　　年　　12　　月　　26　　日
                                  書記官　黃進傑
